【裁判字號】    97,上易,943
【裁判日期】    970618
【裁判案由】    贓物
【裁判全文】
臺灣高等法院刑事判決                 97年度上易字第943號
上  訴  人  臺灣板橋地方法院檢察署檢察官
被      告  甲○○
選任辯護人  陳韋霖律師
上列上訴人因被告贓物案件，不服臺灣板橋地方法院96年度易字
第1296號，中華民國97年2 月15日第一審判決（起訴案號：臺灣
板橋地方法院檢察署95年度偵字第29107 號），提起上訴，本院
判決如下：
    主  文
上訴駁回。
    理  由
一、公訴意旨略以：被告甲○○為址設臺北縣蘆洲市○○路 120
    巷22弄30之5 號「東廷金屬有限公司」（下稱東廷公司）之
    負責人，對於各類廢銅、鋁、白鐵等五金買賣均知之甚稔，
    明知蔡嘉益（由檢察官另行偵處）所持有外觀標示TPC 字樣
    之電纜線均為臺灣電力股份有限公司（下稱臺電公司）所有
    失竊且來路不明之贓物，竟基於故買贓物之犯意，於民國（
    下同）95年12月15日某時許，在桃園縣桃園市○○路1457號
    蔡嘉益所經營之「嘉亦金屬有限公司」（下稱嘉亦公司）工
    廠內，以現金新臺幣（下同）746,000 元之價格，向蔡嘉益
    購入，並交由不知情之員工侯玉山、陳世昌（均由檢察官另
    為不起訴處分）將買得之上開電纜線剝下外皮，擬將內部銅
    線運往大陸地區銷贓。嗣於95年12月19日下午6 時30分許，
    為警循線查獲，經被告甲○○之自願性同意後進行搜索，並
    扣得如上揭電纜線（已發還臺電公司），因認被告所為係犯
    刑法第349條第2項之故買贓物罪嫌云云。
二、按犯罪事實，應依證據認定之，無證據不得認定其犯罪事實
    ；又不能證明被告犯罪者，應諭知無罪之判決，刑事訴訟法
    第154條第2項、第301條第1項分別定有明文。又刑事訴訟上
    證明之資料，無論為直接或間接證據，均須達於通常一般之
    人均不致有所懷疑，而得確信其為真實之程度，始得據為有
    罪之認定，若其關於被告是否犯罪之證明未能達此程度，而
    有合理懷疑之存在，致使無從形成有罪之確信，根據「罪證
    有疑，利於被告」之證據法則，即不得遽為不利被告之認定
    （參照最高法院76年台上字第4986號判例）。其以情況證據
    （即間接證據）斷罪時，尤須基於該證據在直接關係上所可
    證明之他項情況事實，本乎推理作用足以確證被告有罪，方
    為合法，不得徒憑主觀上之推想，將一般經驗有利被告之其
    他合理情況逕予排除，最高法院32年上字第67號亦著有判例
    。
三、本件公訴人認被告甲○○涉犯故買贓物罪嫌，無非以上揭事
    實，業據告訴代理人乙○○指證明確，且本件確於被告經營
    之東廷公司現場查獲前揭臺電公司之電纜線等，資為依據。
四、訊據被告甲○○固坦認有向蔡嘉益購買系爭之電纜線，但堅
    決否認有故買贓物之犯行，辯稱：系爭電纜線是我向蔡嘉益
    所買的，也是按照國際銅價來購買，我不知道這些電纜線是
    臺電公司的，且系爭電纜線係黃進生為台電所架設現路工程
    之廢料，並已向台電買斷，非台電失竊之電纜線，自不該當
    故買贓物罪等語。
五、經查：
  (一)按刑法第349條第2項所定故買贓物罪之成立，必以行為人所
    故買之物，確係贓物，始足當之。本件系爭臺電公司電纜線
    係被告向蔡嘉益所合法購買之情，已據證人蔡嘉益於原審審
    理中證稱：我是嘉亦公司的負責人，先前和被告間就有從事
    廢鐵的買賣，95年12月15日我有賣一批帶皮的電纜線給被告
    ；那是我向黃進生買的，黃進生跟我說那是他多年工作所剩
    下的餘料，絕對沒有問題，那些餘料的電纜線看起來長短不
    一，都是不能用的，而且丟在牆邊。我買的時候也怕買到臺
    電公司的電纜線，所以有特別詢問黃進生，黃進生說沒有問
    題，我有請黃進生簽一份買賣合約，黃進生有保證「絕對跟
    臺電公司無關，如有不實與欺騙，願承擔所有法律責任」；
    我和黃進生雖是第一次作生意，但黃進生既然有簽切結書，
    而且這批電纜線是放在黃進生的工廠裡面，並不是叫我去其
    他地方拿，也不是黃進生自己載來賣的，所以我覺得應該沒
    問題。而當時被告跟我說他最近員工沒有什麼工作，我才將
    上開電纜線轉賣給被告，讓被告買回去讓員工有工作做，我
    是以帶皮一公斤135 元的價格賣給被告，被告派車來載，磅
    過重量總共70幾萬元，被告取貨隔天就交現金給我；被告載
    運上開電纜線時，為了上下車方便，才用太空袋把電纜線裝
    起來載回去等語綦詳（見原審卷第147至152頁），核與證人
    黃進生於原審證稱：我開的振傑工程有限公司（下稱振傑公
    司）是承包臺電公司的外線業務，就是幫臺電公司架設線路
    ，電纜線都是由臺電公司提供的，做剩下的要繳回台電公司
    ；我們在施工的時候，如果施工錯誤做壞的，就要付錢給臺
    電公司買下這些壞掉的電纜線，只有做剩下，還是好的電纜
    線才要繳回臺電公司；那些做壞的電纜線，既然我已經付錢
    給臺電公司買斷了，就算是我的，而且已經不能用，所以我
    就會當廢料賣給別人；據我所知，承包臺電公司工程的廠商
    都是這樣做。本件我是在桃園市○○路○路邊看到蔡嘉益的
    公司在收廢電纜線，我才進去他們公司叫蔡嘉益到我公司看
    一看，看要不要收我們公司的電纜線，我賣給蔡嘉益的電纜
    線，就是前述我向臺電公司買斷做壞的電纜線，有長有短，
    但都是40米以下的；蔡嘉益是在95年12月15日來向我買廢電
    纜線5,300公斤，每公斤115元，總共70萬元左右，我也有簽
    一份買賣契約書給蔡嘉益，上面有寫這些電纜線絕對與臺電
    公司無關，因為這些電纜線我已經跟臺電公司買斷了，所以
    跟臺電公司無關等語相符（見原審卷第187至192頁），是被
    告所辯系爭電纜線係向蔡嘉益所購買之情，應與事實相符，
    堪可信實。
  (二)再廢銅線為有價之物料，故市面上可能出現臺電電纜線，有
    來自臺電公司售出之電纜線廢料品，製造臺電電纜線廠商之
    電纜線廢料品，或臺電承包商之電纜線廢料品等；而振傑工
    程有限公司雖未曾承包臺電公司配電工程或分包商，惟其負
    責人黃進生曾於92年度以加保於榮電股份有限公司方式，編
    入施工人員編班表；用上述方式於93年度編入芫吉電氣工程
    有限公司施工人員編班表，94年度編入晃盛電氣工程股份有
    限公司施工人員編班表；95年度編入榮電股份有限公司施工
    人員編班表等情，此臺電公司96年9月3日電業字第9607-085
    5號函、96年12月11日電業字第09610011481號函等件函覆綦
    詳（見原審卷第117至118、173 頁）。由此可見，證人黃進
    生前揭所證其所販賣與蔡嘉益再轉售予被告甲○○之廢電纜
    線，係其承包臺電公司外線架設工程所剩下來的廢料等情，
    應屬信而有徵，亦堪採信。
  (三)告訴代理人乙○○雖於警詢、偵查中指稱本件自被告工廠處
    扣案之電纜線係臺電公司失竊之物，惟於原審審理中則改稱
    ：其本人不能確定本案扣案之電纜線是否為臺電公司失竊之
    物，只能確定係臺電公司所有；也無法判別臺電公司的電纜
    線是臺電公司賣出的廢料，或是承包商、製造商賣出的廢料
    等語甚明（見原審卷第139至141頁），是依證人乙○○前揭
    證言以觀，系爭電纜線究否屬臺電公司所失竊之贓物，即有
    疑義。則其所指稱被告故買贓物云云，自難採為被告犯罪之
    證據。
  (四)綜上所述，本件被告甲○○所購買之廢電纜線來源，係向蔡
    嘉益所購買，而蔡嘉益則係向黃進生所購買，黃進生取得前
    開廢電纜線則係承包商臺電公司外線架設工程做壞後向臺電
    公司買斷的廢料。是本件被告甲○○所購買之廢電纜線來源
    清楚，並非贓物，自難遽以故買贓物之罪責相繩。至公訴人
    雖請求再函詢臺電公司，以查明臺電公司與承包商之間就作
    壞的廢料有無買斷的約定等情，惟依前揭臺電公司96年9月3
    日電業字第9607-0855 函覆所示，已明確覆稱市面上可能出
    現之臺電電纜線，亦包含臺電承包商之電纜線廢料品等語明
    確，是公訴人再請求就相同爭點事項函詢臺電公司，經核尚
    無必要，附此說明。
六、據上所陳，檢察官所舉之證據，尚不足以證明被告確有故買
    贓物之犯行，此外復查無其他積極證據足資證明被告有何公
    訴人所指之犯行，不能證明被告犯罪。原審基於上開理由，
    以不能證明被告甲○○犯罪，而為被告甲○○無罪之諭知，
    經核其認事用法、證據取捨，均無不合。
七、檢察官上訴意旨略以：證人黃進生並未提供其與臺電公司承
    包工程之契約，藉以佐證因施用壞損之電纜線可因買斷取得
    所有權之方式再販售予他人，亦未函詢臺電公司是否確與振
    傑公司確有承包電纜工程，並約定承包商可將損壞之電纜線
    以買斷方式取得所有權，藉以佐證證人黃進生前開所述確屬
    真實，即難單憑證人之證述，遽為被告有利之認定。再依振
    傑公司所提出之前開編班表等資料，僅能證明振傑公司於92
    年至95年間確有參與榮電公司、芫吉公司及晃盛公司等工程
    ，惟前開3家公司所施作之工程，是否確為榮電公司等3家公
    司向臺電公司所承包之配電公司，已有疑義；又證人黃進生
    所屬之振傑公司若僅是參與榮電等公司之下包廠商，而非直
    接與臺電公司簽訂承包契約之承包商，如何依契約規定向臺
    電公司買斷前開廢電纜線之所有權，亦有疑義，另證人所屬
    之振傑公司以下包廠商之身分，是否亦能向原承包商取得數
    量如此龐大之廢電纜線，進而轉售他人圖利，實有可議之處
    ，況證人黃進生亦因意圖為自己不法所有，侵占臺電公司所
    有之電纜線，業經臺灣桃園地方法院檢察署檢察官於96年11
    月14日以96年度偵字第13432 號聲請簡易判決處刑，此有聲
    請簡易判決處刑書及刑案資料查註紀錄表在卷，益證證人黃
    進生所販售予證人蔡嘉益再轉售予被告之廢電纜線，係證人
    黃進生侵占所得，而非證人黃進生向臺電公司買斷，要難單
    憑證人黃進生之證述，遽為被告有利之認定。而臺電公司之
    電線及電纜線遭竊取販賣亦時有所聞，且為向業者宣傳辨識
    之重點，被告既係長久從事資源回收，對此實難諉為不知等
    事由，指摘原審判決被告無罪，顯係不合經驗法則云云。
八、惟查：
  (一)依臺電公司96年9月3日電業字第9607-0855 號函（見原審卷
    第117至118頁）所載，市面上可能出現臺電電纜線，確有來
    自臺電公司售出之電纜線廢料品，製造臺電電纜線廠商之電
    纜線廢料品，或「臺電承包商之電纜線廢料品」等語，足見
    臺電承包商於工程承攬過程中產生之電纜線廢料品，確可在
    市場出售無疑，檢察官上訴意旨仍執未見證人黃進生提出與
    其臺電公司承包工程之契約，證明施用壞損之電纜線可因買
    斷取得所有權之方式再販售予他人云云，而指摘原判決不當
    ，自無可採。再由前揭臺電公司96年12月11日電業字第0961
    0011481號函覆內容可知（見原審卷第173頁），證人黃進生
    確於92年至95年間，擔任臺電公司配電工程承包商或分包商
    榮電公司等施工人員編班表之施工人員，堪認證人黃進生所
    屬之振傑公司確曾參與臺電公司配電工程之施工無訛，且市
    面上既有臺電承包商之電纜線廢料品在外交易，則證人黃進
    生所屬之振傑公司縱非直接與臺電公司簽訂承包契約之承包
    商，其自臺電公司承包商處購得該電纜線廢料品後，再對外
    出售，尚非法所不許，檢察官上訴意旨徒為爭執，亦無可採
    。又證人黃進生固因侵占臺電公司電纜線，而遭臺灣桃園地
    方法院檢察署檢察官聲請簡易判決處刑在案，然證人黃進生
    是否確有前開侵占犯行，在未經法院審判前，尚無從認定，
    且本件證人黃進生所販售予證人蔡嘉益再轉售予被告之廢電
    纜線，究否係證人黃進生侵占所得，亦乏證據證明，檢察官
    上訴意旨並未提出證據佐證，徒憑臆測推認系爭扣案之廢電
    纜線係證人黃進生侵占所得之贓物，亦難遽信。況故買贓物
    罪，須以行為人明知為贓物而仍故買為要件，被告縱使明知
    本案扣案之電纜線係屬臺電公司所有，然市場交易之臺電公
    司電纜線廢料品來源，除部分來自臺電承包商外，亦不乏由
    臺電公司或製造臺電電纜線廠商自行所售出，檢察官並未舉
    證證明被告有何明知為贓物而仍故買之證據，遽謂被告長久
    從事資源回收，對臺電公司之電纜線遭竊取販賣等情，實難
    諉為不知為由，推認被告有故買贓物之犯行，亦難憑採。
  (二)末按刑事訴訟法第161條已於91年2月8日修正公布，其第1項
    規定：檢察官就被告犯罪事實，應負舉證責任，並指出證明
    之方法。因此，檢察官對於起訴之犯罪事實，應負提出證據
    及說服之實質舉證責任。倘其所提出之證據，不足為被告有
    罪之積極證明，或其指出證明之方法，無從說服法院以形成
    被告有罪之心證，基於無罪推定之原則，自應為被告無罪判
    決之諭知，最高法院92年台上字第128 號著有判例。本件於
    原審調查審理時，檢察官所舉之證據，並不足以證明被告甲
    ○○犯罪，上訴後復未再提出新事證資以證明被告有故買贓
    物之犯行，本院對於卷內訴訟資料，經再逐一剖析，參互審
    酌，仍無從獲得被告甲○○涉有贓物犯行之有罪心證，自應
    維持原審為被告無罪之判決。本件上訴為無理由，應予駁回
    。
據上論斷，應依刑事訴訟法第368條，判決如主文。
本案經檢察官張啟彬到庭執行職務。
中    華    民    國    97    年    6     月    18    日
                  刑事第十庭  審判長  法  官 楊炳禎
                                      法  官 陳博志
                                      法  官 李春地
以上正本證明與原本無異。
不得上訴。
                                      書記官 蘇秋
中    華    民    國    97    年    6     月    19    日


司法院資訊處製作；財團法人民間司法改革基金會備份。
